臺灣雲林地方法院刑事判決　　　　　　　　99年度訴字第91號
公　訴　人　臺灣雲林地方法院檢察署檢察官
被　　　告　陳昭文
選任辯護人　施裕琛律師
上列被告因貪污等案件，經檢察官提起公訴（98年度偵字第6152
號），及移送併辦（99年度偵字第1795號），本院判決如下：
    主  文
陳昭文犯行使公務員登載不實文書罪，處有期徒刑壹年陸月，緩
刑伍年，並應於本判決確定後貳年內，向指定之政府機關、政府
機構、行政法人、社區或其他符合公益目的之機構或團體，提供
壹佰小時之義務勞務，緩刑期間付保護管束。
    事  實
一、陳昭文於民國97年間為臺灣省雲林農田水利會（下稱雲林農
    田水利會）助理工程師兼該會北港區管理處（下稱北港區管
    理處）下轄之新街工作站（下稱新街工作站）站長（現已調
    離該職），負責綜理新街工作站站務，並擔任北港區管理處
    派任的工程監工等業務，係依法令從事於公共事務而具有法
    定職務權限之公務員。緣雲林農田水利會為解決轄內雲林縣
    北港鎮、水林鄉之南龍岩小排一等多線排水渠道，每逢防汛
    期間颱風帶來豪大雨，發生雨水宣洩不及，經常淹沒附近農
    田，造成農作物之損失，危及居民生命財產安全，為求排水
    渠道能充分發揮排水機能，乃於97年01月間，上網辦理「南
    龍岩小排一等7 線改善工程」（下稱本件工程）公開招標之
    採購，施工內容有「南龍岩小排一」、「大溝大排」、「順
    興小排一之三」、「東尖三小排一」、「蕃薯小排三之三」
    、「西蕃薯小排一之四」及「溪墘中排三」等共7 線改善工
    程，嗣於同年02月14日開標結果，由俊和營造工程有限公司
    （下稱俊和營造公司）以新臺幣（下同）29,040,000元得標
    承攬，工程契約並預定於同年02月20日開工、同年07月15日
    竣工，嗣於施工期間並辦理第一次修正施工預算為30,077,9
    00元。雲林農田水利會於完成本件工程之發包採購後，隨即
    於同年02月15日以雲水工字第0970001867號函請北港區管理
    處派員負責執行本件工程之施工至完工驗收等一切事宜，北
    港區管理處乃於同年02月18日以雲水北管工字第70417 號函
    指派下轄新街工作站站長陳昭文、約僱人員賴曉玲（不知情
    ）及水林工作站助管師吳徐麗珍（吳徐麗珍嗣因發生車禍，
    改由副工程師蔡長興擔任）等人負責執行本件工程之施工至
    完工驗收等一切事宜（即監工事務）。而本件工程契約「溪
    墘中排三」部分原擬施作0+000～0+816（長度共803公尺）
    部分U型溝渠，惟其中0+000～0+109（長度為108公尺）部分
    U型溝渠於施作時，因溝渠旁土地之地主許清長已搭設瓜棚
    ，反對雲林農田水利會進入其土地施工，故該0+000～0+109
    部分U型溝渠並未施作。陳昭文擔任本件工程之監工主辦並
    負責相關文書之處理，明知擔任監工須按發包之工程契約書
    及設計原圖，監督工程之施作，且依農田水利會辦理工程變
    更設計暨修正施工預算作業注意事項第2條第1款規定：「變
    更設計：指工程施工中，因故需變更原設計原則以完備原設
    計標的之功能需求或為因應緊急事項、事實需求及其他必需
    配合處理等涉及設計原則及預算之變更。」及第3條規定：
    「工程須辦理變更設計時，農田水利會應事先詳實查核原因
    外，並須擬具處理方案及準備相關資料、圖表及增減經費估
    算表，依『農田水利會工務處理要點』之工程類別處理權責
    報核：需現場勘查以為核定依據時，由成立預算核定機關派
    員會勘決定，並依工程類別處理權責報請農委會派員監辦。
    會勘結果依權責奉准後始可辦理變更設計手續。」，本應就
    「溪墘中排三」0+000～0+109未施作U型溝渠部分辦理刪除
    施作之變更設計，使俊和營造公司減少領取該未施作部分之
    工程款，又依農田水利會工程驗收注意事項第7條第3款規定
    ：「監造單位於工程完工前應對構造體逐一實地丈量並與契
    約書表規定條文及設計圖核對，……。各構造物高程，經核
    對相符後，應附工程驗收單（附工程結算明細表）、竣工圖
    表、結算驗收證明書、竣工高程實測成果表、混凝土品質評
    估表、填方壓實密度試驗表、各剖面施工中及施工相片等報
    請初驗，若監造單位丈量檢查結果發現與契約圖說不符時，
    應即請廠商限期改善修復。」，因未辦理該「溪墘中排三」
    0+000～0+109未施作部分之工程變更設計，實際施工與工程
    契約及設計原圖並不相符，應不得報請初驗、複驗。詎陳昭
    文竟基於圖利承包廠商俊和營造公司之犯意，對其主管之本
    件工程監工事務，於接獲俊和營造公司申報竣工後，明知該
    「溪墘中排三」0+000～0+109部分U型溝渠實際未施作，亦
    未辦理刪除施作之變更設計，僅依俊和營造公司所施作之「
    溪墘中排三」0+116～0+821部分共695公尺U型溝渠製作竣工
    圖（設計原圖原記載施工至0+816，惟實際施工後，應至0+8
    21，施工長度不變），且明知俊和營造公司未施作該「溪墘
    中排三」0+000～0+109部分U型溝渠，將節省部分人力、材
    料及相關工程費用，本件工程決算明細表之工程數量及總價
    應比第一次修正施工預算後之工程契約內容為少，竟亦基於
    行使公務員登載不實文書之犯意，仍依第一次修正施工預算
    之工程數量、總價等不實內容，登載於職務上所掌之工程決
    算明細表之公文書上，並交由不知情之監工蔡長興於監工人
    員欄用印後，再由陳昭文以新街工作站名義，於97年09月19
    日以雲水北管新街字第70670 號函，將上開工程決算明細表
    、竣工圖等竣工資料送請北港區管理處派員進行末期估驗及
    驗收，而行使該職務上所掌之不實公文書，再經北港區管理
    處於97年09月22日以雲水北管字第73077 號函，轉請雲林農
    田水利會派員執行驗收及末期估驗，藉此欺瞞不知情之雲林
    農田水利會承辦人員，誤以為本件工程均已全部竣工，足以
    生損害於雲林農田水利會。雲林農田水利會因而先指派不知
    情之工程員許彥迪擔任初驗兼末期估驗之主驗人員、副專員
    兼統計股長周秀玫為監辦人員，經初驗通過後，又指派不知
    情之工程師黃榮田擔任複驗之主驗人員、主計室主任魏伯齊
    為監辦人員，陳昭文則於初驗及複驗均到場參與會驗，許彥
    迪、黃榮田等人嗣依陳昭文所製作之竣工圖進行初驗兼末期
    估驗、複驗結果，致未能發覺該「溪墘中排三」有上開0+00
    0～0+109部分U 型溝渠未施作之情形，使俊和營造公司得以
    順利通過驗收並領得本件工程款項共計30,077,900元，就該
    「溪墘中排三」0+000～0+109部分U型溝渠未施作部分之工
    程款有所溢領，惟於扣除「東尖山小排一」、「大溝大排」
    增加施作未加價部分及「溪墘中排三」0+116～0+348、0+35
    3～0+821部分U 型溝渠之生態孔相間隔梁及0+353～0+821部
    分梯形側牆短計之預拌混凝土等可領之工程費用後，俊和營
    造公司於本件工程實際並未溢領工程款，而未圖得俊和營造
    公司之私利。嗣經不詳之人於98年01月05日以信件匿名向法
    務部調查局雲林縣調查站（下稱雲林縣調查站）檢舉，始循
    線查悉上情。
二、案經匿名檢舉，由雲林縣調查站函請臺灣雲林地方法院檢察
    署（下稱雲林地檢署）檢察官指揮偵查起訴。
    理  由
甲、程序方面：
    按被告以外之人於審判外之言詞或書面陳述，除法律有規定
    者外，不得作為證據，刑事訴訟法第159條第1項定有明文。
    又按被告以外之人於審判外之陳述，雖不符刑事訴訟法第15
    9條之1至第159條之4之規定，而經當事人於審判程序同意作
    為證據，法院審酌該言詞陳述或書面陳述作成時之情況，認
    為適當者，亦得為證據；當事人、代理人或辯護人於法院調
    查證據時，知有同法第159條第1項不得為證據之情形，而未
    於言詞辯論終結前聲明異議者，視為有前項之同意，刑事訴
    訟法第159條之5亦有明文。查本件判決下述所引用具傳聞性
    質之被告陳昭文以外之人於審判外之言詞或書面陳述，業經
    檢察官、被告及其辯護人於本院行準備程序時，表示同意有
    證據能力或不爭執其證據能力（見本院99年度訴字第91號刑
    事一般卷宗《下稱本院卷》一第64頁正面、第67頁正面、第
    128頁正面、背面、第164頁背面），復經本院於審判期日逐
    一提示予檢察官、被告、辯護人等表示意見，迄至本院言詞
    辯論終結前，均未就證據能力聲明異議（見本院卷四第11頁
    正面至第27頁正面），本院審酌該等證據之取得過程，並無
    違法不當之情事，核與本案待證事實間復具有相當之關聯性
    ，認為以之作為證據應屬適當，揆諸上開規定，應認該等證
    據具有證據能力。
乙、實體方面：
壹、有罪部分：
一、認定犯罪事實所憑之證據及理由：
  (一)被告坦承之事實：
    訊據被告坦承於97年間任職雲林農田水利會，擔任助理工程
    師兼北港區管理處下轄之新街工作站站長，負責綜理新街工
    作站站務，並擔任北港區管理處派任的工程監工等業務，係
    依法令從事於公共事務而具有法定職務權限之公務員，並奉
    派負責本件工程之監工業務，而本件工程「溪墘中排三」設
    計原圖原擬施作0+000～0+816長度共803公尺之U型溝渠，但
    其中0+000～0+109長度108公尺部分U型溝渠於施作時，因溝
    渠旁地主許清長已搭設瓜棚，反對雲林農田水利會之工程機
    具進入其土地施工，故該0+000～0+109部分U型溝渠並未施
    作，且該「溪墘中排三」0+000～0+109部分U型溝渠並未辦
    理刪除施作之變更設計，最後仍就「溪墘中排三」僅依俊和
    營造公司所施作之0+116～0+821部分U型溝渠製作竣工圖，
    並依第一次修正施工預算後之工程契約數量、總價，填載未
    減少工程項目之數量、總價等資料，於其職務上所掌之工程
    決算明細表，並交由不知情之蔡長興於監工人員欄用印後，
    由被告以新街工作站名義，於97年09月19日以雲水北管新街
    字第70670號函送北港區管理處請求派員進行末期估驗及驗
    收，再經北港區管理處函轉雲林農田水利會派員執行驗收及
    末期估驗，使雲林農田水利會承辦人員，誤以為本件工程均
    已全部依工程契約完工，因而指派不知情之工程員許彥迪、
    副專員兼統計股長周秀玫等人負責初驗兼末期估驗通過，再
    指派工程師黃榮田、主計室主任魏伯齊等人複驗，被告均參
    與上開初驗、複驗，證人許彥迪、黃榮田等人即依上開被告
    所製作之竣工圖進行初驗兼末期估驗、複驗，而未發覺該「
    溪墘中排三」有上開0+000～0+109部分U型溝渠實際未施作
    之情形，使俊和營造公司得以順利通過驗收，並依契約領得
    本件工程款項共30,077,900元，就該「溪墘中排三」0+000
    ～0+109未施作U型溝渠部分之工程款有所溢領等事實，並有
    本件工程之設計原圖及竣工圖（均為影本）、有關變更追加
    預算之相關資料（見本院卷二第181頁至第207頁）、工程決
    算明細表（見審查原本卷第408頁至第411頁）、新街工作站
    97年09月19日雲水北管新街字第70670號函及北港區管理處
    97年09月22日雲水北管字第73077號函（稿）（見本院卷一
    第134頁、第135頁）、雲林農田水利會工程初驗兼末期估驗
    紀錄表（全部，含工程初驗兼末期估驗報告）、工程驗收紀
    錄表（全部）（見審查原本卷第415頁至第421頁）、雲林農
    田水利會之本件工程付款明細及支出傳票（見審查原本卷第
    422頁至第426頁）、檢察官於99年01月15日之勘驗現場筆錄
    （見雲林地檢署98年度偵字第6152號偵查卷宗《下稱98偵61
    52號卷》第37頁正面及背面）、「溪墘中排三」0+000～0+1
    09段之現場照片（見雲林地檢署99年度偵字第1795號偵查卷
    宗《下稱99偵1795號卷》第52頁至第55頁）、雲林農田水利
    會函請俊和營造公司繳回溢領工程款之相關資料（見98偵61
    52號卷第127頁至第133頁）等在卷可憑，此部分事實足可認
    定。
  (二)被告之答辯：
    被告就該「溪墘中排三」0+000～0+109部分U型溝渠未施作
    部分，矢口否認有何圖利廠商或明知為不實事項而登載於職
    務上所掌之公文書並行使之犯行，辯稱：因當時「溪墘中排
    三」0+000～0+109部分U型溝渠旁之地主許清長不同意讓我
    們的機具進去施工，我想說就併入其他已經要變更設計的部
    分一起來辦理，後來我回去檢查「溪墘中排三」的工程數量
    表，發現其中土方工程數量表（應為土積計算表）施工起點
    是從0+116開始，所以當時認為說是不是0+000～0+109這段
    材料沒有計入工程數量表當中，加上後來從北港區管理處許
    彥迪那裡拿到的繪圖檔案，看到有一張是沒有畫「溪墘中排
    三」0+000～0+109這段的施工圖，所以我看到這裡後，認為
    本來就沒有設計這一段，所以在變更設計時，就沒有辦理變
    更設計，在97年09月份，也把這張圖印出來當竣工圖，造成
    這樣的錯誤，也沒有將這一段的工程材料金額扣除，並不是
    故意要偽造文書（見本院卷一第13頁背面至第14頁背面）；
    本件工程有3位監工，北港區管理處、雲林農田水利會審核
    的人那麼多，我怎麼可能故意去改0+000～0+109那一段而製
    作竣工圖，我與俊和營造公司一點關係都沒有，也沒有收到
    任何好處，怎麼可能圖利該公司，文書的記載也都按照規定
    製作（見本院卷三第105頁正面、背面、卷一第62頁背面）
    云云。
  (三)辯護人之答辯：
  1.被告於97年06月辦理本件工程之其他4線修正預算時，有去
    北港區管理處要工程預算圖說電子檔，檔案裡並無「溪墘中
    排三」0+000～0+116此段設計，再翻閱檔案櫃裡之預算書初
    稿，「工程用地及設施狀況調查表」、「土積計算表」亦無
    此段，被告乃認為此段並無預算，根本不在原來設計範圍內
    ，故未辦理刪除預算。
  2.俊和營造公司於97年09月間報竣工時，被告製作竣工圖、工
    程決算明細表，竣工圖之圖檔是由被告新街工作站隨身碟拉
    出，被告認為「溪墘中排三」0+000～0+116此段並無預算，
    乃直接反黑，工程決算明細表則是抄工程日報表而來，監工
    日報表確有按日記載，但依農田水利會監工日報表記載之慣
    例，每天查核數量會少計，避免廠商溢領，在最後幾天才會
    加足給廠商，因「溪墘中排三」並無刪除預算，所以在最後
    補足時就發生錯誤，被告並無偽造文書之故意，被告非故意
    提出錯誤竣工圖及製作錯誤之工程決算明細表，來故意圖利
    承包廠商。
  3.初驗紀錄表與驗收紀錄表均是被告與竣工圖同時製作提出，
    其中表頭開始記載施工總長度3,919公尺，被告並未扣除「
    溪墘中排三」0+000～0+116此段長度，如被告真有圖利廠商
    之故意，不會只刪除竣工圖，不刪除驗收紀錄表，不然驗收
    人員當場核對、加總時，就會發現有錯誤；又若被告有圖利
    承包廠商之意圖，「大溝大排」、「東尖山小排一」加作之
    工程款，不可能會要求廠商自行吸收回饋，一定會辦理加價
    ，且被告並未收取廠商俊和營造公司任何利益，何須甘冒圖
    利廠商之重刑？
  4.證人陳中建為「溪墘中排三」最初之現地調查及原始設計者
    ，何以不在第一次設計就加入0+000～0+109此段？本會就初
    稿審查後之修正意見並未要求加作「溪墘中排三」0+000～0
    +116此段，證人陳中建為何要再加入該段？土積計算表因為
    樁號明顯，且除土積外別無其他雜項，一般監工首先都會參
    考該表，為何要將「溪墘中排三」0+000～0+109部分故意放
    在後段？證人陳中建為被告之直接下屬，又為原始設計者，
    施工期間復必須行經系爭工地巡視水路，不可能不知道「溪
    墘中排三」0+000～0+109部分未施作，為何不直接向上屬之
    被告反應？卻又在本件已經結算後，再去向證人蔡長興作毫
    無意義之反應？凡此種種，均令人不解且懷疑其動機。
  5.證人蔡長興為本件獨立監工，不隸屬被告，有自主監工之全
    部權限；證人陳銘益為廠商獨立工地主任，不隸屬被告，有
    廠商之全部自主權限。詎該2 人於偵查中之證述，大意皆竟
    泛稱全案自始自終完全都是依被告之意思行動。然被告不過
    三位監工之一，如何主導全部？甚至越俎代庖至廠商方權限
    ？證人蔡長興恐係畏懼，竟又捏造98年初就已經詢問過被告
    是否辦理變更，似乎認此詢問就可以完全擺脫獨立監工之職
    責。渠等證述明顯有規避自己責任之意思，難認與事實相符
    。
  (四)本院之判斷：
  1.雲林農田水利會為解決轄內北港鎮、水林鄉之南龍岩小排一
    等多線排水渠道，每逢防汛期間颱風帶來豪大雨，發生雨水
    宣洩不及，經常淹沒附近農田，造成農作物之損失，危及居
    民生命財產安全，為求排水渠道能充分發揮排水機能，乃於
    97年01月間，上網辦理本件工程之公開招標採購，施工內容
    有「南龍岩小排一」、「大溝大排」、「順興小排一之三」
    、「東尖三小排一」、「蕃薯小排三之三」、「西蕃薯小排
    一之四」及「溪墘中排三」等共7線改善工程，嗣於同年02
    月14日開標結果，由俊和營造公司以總價29,040,000元得標
    承攬，工程契約並定於同年02月20日開工、同年07月15日完
    工，嗣於施工期間並辦理第一次修正施工預算為30,077,900
    元等情，為被告及其辯護人所不爭執（見本院卷一第66頁背
    面），並有本件工程之工程計畫說明書、工程位置圖（見預
    算書審查原本卷第12頁至第13頁）、雲林農田水利會工程採
    購招標公告、政府採購公報、俊和營造公司之投標資料（見
    雲林農田水利會工務組之本件工程案卷第2頁正面至第7頁正
    面、第29頁至第58頁）、決標公告（見98偵6152號卷第5頁
    ）、工程契約書、有關變更追加預算之相關資料（見本院卷
    二第181頁正面至第207頁正面）等在卷可憑，自可以認定。
    又雲林農田水利會於完成本件工程之發包採購後，隨即於同
    年02月15日以雲水工字第0970001867號函請北港區管理處派
    員負責執行本件工程之施工至完工驗收等一切事宜，北港區
    管理處乃於同年02月18日以雲水北管工字第70417 號函指派
    下轄新街工作站站長陳昭文、約僱人員賴曉玲及水林工作站
    助管師吳徐麗珍等人負責執行本件工程之施工至完工驗收等
    一切事宜（即監工事務），而吳徐麗珍嗣因發生車禍，改由
    副工程師蔡長興擔任等情，亦有上開各該函（稿）文在卷可
    憑（見本院卷三第16頁、第17頁、被告提出之預算書初稿卷
    面），並據證人蔡長興於本院審理時證述：這件原本就是派
    3 位監工，站長、徐麗珍及賴曉玲，後來因徐麗珍剛好車禍
    ，沒有辦法監工，所以就臨時派我下去協辦等語（見本院卷
    一第229頁正面），足見上開事實亦可以認定。
  2.被告對於本件工程「溪墘中排三」0+000～0+109部分U型溝
    渠何以未經施作，亦未辦理變更設計，即僅依俊和營造公司
    實際施作之部分，製作竣工圖及工程決算明細表等資料，向
    北港區管理處及雲林農田水利會報請完工驗收一情，先後供
    稱如下：
  (1)於98年12月15日調查員詢問時供稱：…97年5、6月施工期間
    ，「溪墘中排三」0+000～0+109共計108公尺U型溝工程施工
    地點會經過一處水林鄉民張清涼或許清涼（詳細姓名我記不
    起來）栽種洋香瓜的棚架，該農民不願拆除，所以無法施工
    ，當時暫時沒有施工，我當時心想到時候可以變更設計，這
    部分可以暫時不予施作，日後再變更設計扣除該段工程款，
    直到98年05月間，蔡長興有向我報告，「溪墘中排三」前述
    108 公尺沒有施作，我告訴蔡長興該段已經有變更設計，98
    年07月間經我檢查文書，事實上並沒有變更設計…；（既然
    前述「溪墘中排三」0+000～0+109共計108公尺U型溝工程於
    施工期間並未施作，也沒有變更設計，如何通過驗收、支付
    工程款？）我以為有變更設計，所以我才會修改竣工圖，以
    竣工圖驗收；（既然你「以為」前述「溪墘中排三」0+000
    ～0+109共計108公尺U型溝工程於施工期間並未施作部分有
    經過變更設計，雲林農田水利會為何未扣除前述未施作部分
    之工程款？）我沒有注意到云云（見雲林地檢署98年度他字
    第951號偵查卷宗《下稱98他951號卷》第87頁正面、背面）
    。
  (2)於98年12月15日檢察官偵訊時供稱：（「溪墘中排三」0+00
    0至0+109公尺這段是不是沒有施作？）是，因為當時地主不
    讓我們進去施工，所以這一段沒有施作；（既然0+000～0+1
    09公尺這一段沒有施作，你們不用辦理變更設計圖？）要，
    因為那段時間很忙，忘了辦理變更設計；（既然0+000～0+1
    09公尺這一段沒有施作，這段的工程款是不是要扣除，不發
    給廠商？）是，因為我忘記自己沒有變更設計，所以我就把
    這段的錢也給了廠商云云（見98他951號卷第92頁、第93頁
    ）。
  (3)於98年12月16日羈押訊問時辯稱：（對於檢察官上述聲請的
    部分，你是不是承認？）…最後考慮的結果這一段（指「溪
    墘中排三」0+000～0+109部分）是排水的上游段，不會影響
    ，而且本工程因為設計跟現地不符要變更設計，我想就把這
    一段跟前面要變更設計的一起做，可是在變更設計的時候，
    因為可能太忙或是疏忽，忘記把這段扣除，變更設計的時候
    是在差不多97年5、6月的時候…等到施工完的時候，已經是
    97年09月的時候，那時候在做竣工圖的時候，我認為我已經
    把這段變更設計扣除了，其實我因為疏失並沒有將這一段扣
    除，而造成這樣的錯誤；（你剛剛說你是依照現場去做竣工
    圖，那你在製作竣工圖的時候，你沒有想到說這個沒有做變
    更設計嗎？）我以為這一段我已經做變更設計了，所以我才
    會修改竣工圖…云云（見本院98年度聲羈字第345號卷《下
    稱98聲羈345號卷》第15頁背面、第16頁背面）。
  (4)於99年01月20日檢察官偵訊時供稱：（竣工的時候有無拿原
    始設計圖去？）沒有，因為有變更設計之後，就依變更設計
    圖去對照，本件一開始原計圖（應為：原設計圖）就有二種
    ，有一個版本有000+0至000+116（應為0+000至0+116）這一
    段，有一種版本是沒有000+0至000+116（應為0+000至0+116
    ）這一段，可能是我拿到沒有000+0至000+116（應為0+000
    至0+116）這段出來當竣工圖，在98年05月份的時候，管理
    處的許彥迪也有看到，他說我怎麼會拉到這張圖云云（見98
    偵6152號卷第44頁）。
  (5)於99年02月09日檢察官偵訊時供稱：（你說溪墘中排三000
    至109為什麼沒有做？）一開始現場是一個瓜農不讓我們做
    ，我本來打算要去變更設計，後來我去翻工程計算書的土方
    計算表，發現土方計算表是116開始算，所以我以為000至10
    9這段的工程數量沒有放在預算書裡面，所以沒有要施工000
    到109 這一段；（既然依你所述如果沒有要興建這一段，為
    何你會去問000至109該段溝渠的瓜農，說農田水利會要興建
    溝渠？）因為設計圖原本有000到109這一段，所以我才會去
    問瓜農；（都知道有這一段為何不去變更設計？）因為我翻
    土方計算表，以為沒有000到109這一段，所以我就擅算決定
    不要蓋，我去找電腦的檔案，原設計圖有2 份；（縱使你看
    到土方計算表沒有這一段，你覺得你要變更設計嗎？）我是
    認為000到109這一段數量沒有列下去，就認為預算也沒有列
    下去，所以才沒有去辦理變更設計云云（見98偵6152號卷第
    113頁、第114頁）。
  (6)於99年02月10日檢察官偵訊時供稱：（你到底知不知道000
    到109這一段要做？）一開始知道要做，因為瓜農在97年05
    月份抗議不讓我們做，我打算要變更設計，後來回去翻工程
    計算書，檢查到土方計算表，發現溪墘中排三之土方計算表
    是從116開始，所以我以為只有把000到109畫在設計原圖裡
    面，認為工程數量沒有計算在裡面，許彥迪給我的磁碟檔案
    裡面發現有1張設計圖是沒有000到109這一段，所以我就認
    為000到109工程數量沒有在溪墘中排三的設計之內，所以才
    決定不變更設計云云（見98偵6152號卷第125頁）。
  (7)依被告上開先後供稱，可知被告先稱：施作時原有打算要辦
    理「溪墘中排三」0+000～0+109此部分之變更設計，但因為
    後來太忙、疏忽，「忘了辦理此部分變更設計，並誤以為已
    辦理此部分之變更設計」，進而修改刪除此段設計圖，而製
    作竣工圖，以竣工圖報請驗收云云（即上開(1)、(2)、(3)）；
    其後改稱：「可能」是我拿到沒有這段的原設計圖檔出來當
    竣工圖云云（見上開(4)）；嗣又改稱：本來打算要辦理這段
    工程的變更設計，但後來翻閱工程預算書之土方計算表，發
    現是從0+116起算，才以為這段工程沒有預算，沒有要施作
    ，「所以才沒有去辦理這段工程的變更設計」云云（見上開
    (5)、(6)）。而事實只有一個，被告前後之答辯卻明顯矛盾不
    一致，其所辯可否採信已非無疑。
  3.被告應知悉該「溪墘中排三」0+000～0+109部分U型溝渠改
    善工程業已設計施作，為本件工程契約之施工範圍：
  (1)證人陳中建於檢察官偵訊時證述：（溪墘中排三000到109是
    一開始就有在設計圖裡面嗎？）第一次設計的時候並沒有設
    計溪墘中排三000到109這一段，我把設計圖初稿送到雲林農
    田水利會北港區管理處工務股彙整的時候，因為我們設計的
    設計圖經過初稿後，發現農委會補助經費尚有結餘，陳昭文
    說工務股許彥迪說有結餘，可以把000到109這一段再放到設
    計圖裡面，我就修改設計圖初稿，然後送工務股彙整編列預
    算書送到雲林農田水利會本會發包等語（見98偵6152號卷第
    70頁至第71頁），於本院審理時亦做大致相同之證述（見本
    院卷卷一第176頁正、背面），已證稱該「溪墘中排三」0+0
    00～0+109部分U型溝渠之增加設計是受被告之指示而為。而
    被告於檢察官偵訊時亦供稱：（你知道這個工程本來有要做
    0到116這一段？）我跟原設計者說的時候有這一段…等語（
    見98偵6152號卷第44頁），足見證人陳中建上開有關增加設
    計之說法，應較可採信。被告及其辯護人雖辯稱：證人陳中
    建乃事後擅自增加設計此段溝渠之改善工程，有陷害被告之
    可能云云，惟證人陳中建僅係受被告分配負責該「溪墘中排
    三」U 型溝渠改善工程之設計工作，業據其於本院審理時證
    述在卷（見本院卷三第80頁背面），核與證人李調宋於本院
    審理時證述：（新街工作站裡面找誰來測量、設計？）一般
    我都會通知站長，再由站長去分配工作，被告是新街工作站
    站長，工作是由他分配等語（見本院卷三第75頁背面）相符
    ，復為被告所不爭執，倘若無人指示增加此段工程設計，證
    人陳中建何須於預算書初審後，再加入該段工程設計而增加
    自己之工作負擔？且本件工程之溝渠多位於水林鄉，並由多
    人設計，被告僅設計「南龍岩小排一」部分，而證人陳中建
    於設計「溪墘中排三」線之工程時，尚不知本件工程將來由
    何人負責監工，被告於本院審理時亦如此供述（見本院卷四
    第24頁正面），則證人陳中建如何事先預知將來是由被告負
    責監工而故意設計陷害被告？是被告及辯護人上開所辯，應
    非可採。
  (2)證人蔡長興於檢察官偵訊時，就「溪墘中排三」0+000～0+1
    09部分U 型溝渠並未施作一情，證述：陳昭文在做竣工圖之
    前，我有發現，我就有跟陳昭文說過一次，他就有跟我說地
    主不讓我們的機具進入，所以他會辦理修正，後來竣工圖出
    來的時候，我也認為他有去辦理變更設計，所以我就沒有追
    問等語（見98他951號卷第49頁）；嗣於本院審理時亦證述
    ：「溪墘中排三」0+000～0+109這段沒有施作，我知道工程
    快要完工的時候，我有跟站長（指被告）報告這段都沒做，
    站長跟我說業主不讓我們機械進去，要變更設計等語（見本
    院卷一第224頁背面至第226頁正面、第230頁正、背面、第
    238頁背面），對於即將完工之前即提醒被告該「溪墘中排
    三」0+000～0+109部分並未施作，被告則僅告知無法施作之
    原因及將辦理變更設計，卻非告知該段工程不在施工範圍，
    故不用施作等情已指訴歷歷。而證人蔡長興與被告並無任何
    怨隙，與被告相處都不錯，亦據證人蔡長興於本院證述在卷
    （見本院卷一第241頁正面），復為被告所不爭執，足見證
    人蔡長興應無設詞誣陷被告之可能，其所述應屬可信。
  (3)再參以被告於雲林縣調查站及檢察官訊問時均供述：該「溪
    墘中排三」0+000～0+109部分因旁邊的瓜農不同意讓我們進
    去施作，所以沒有辦法施工等語（見上開2.之(1)、(5)）；於
    98年12月16日羈押訊問時亦供稱：前面那一段地主不讓我們
    進去施工，因為他種香瓜，不願意拆除棚架，我有請我們一
    個班長去跟他說，也不願意拆除，後來就跟承包商現場人員
    說把這段變更設計刪除等語（見98聲羈345號卷第15頁背面
    ）；於99年02月10日檢察官偵訊時更供述：一開始知道要做
    等語（見上開2.之(6)）。而工程施作前，承包廠商為瞭解施
    工地點何在，以利日後工程之進行，理應會同監工人員勘查
    現場，被告身為本件工程之監工主辦人員，對於施工地點為
    何，自須事先瞭解。倘若該「溪墘中排三」0+000～0+109部
    分不在施工範圍而根本毋須施工，豈會發生因旁邊土地之瓜
    農不同意機具進入，以致無法就該部分溝渠進行施工之情形
    。
  (4)本案卷內現有「溪墘中排三」之工程設計圖說共有3種：Ａ.
    設計原圖影本；Ｂ.竣工圖影本；Ｃ.北港區管理處留存檔案
    所列印之設計圖（見本院卷二第175頁至第178頁）。而將該
    3種圖說資料相互比對，可發現：
    在縱斷面計畫圖（頁次Ａ、Ｂ為第27頁、Ｃ為第26頁）：
    (甲)於上方之縱斷面示意圖第1點Ａ、Ｂ均記載「0+000本線施
      工起點」，Ｃ則記載「0+000起點」；第2點Ａ、Ｂ均記載
      「0+109.5小排3-1流入、0+110～0+115農路、0+115.5小
      排3-2流入」，Ｃ則記載「0+110～0+115農路、0+115.5小
      排3-2流入、0+116本線施工起點」；第10點Ａ記載「0+81
      6本線渠道改善終點」，Ｂ記載「0+821本線渠道改善終點
      」，Ｃ則記載「0+816本線渠道改善終點」。
    (乙)於中間之測點數據表，Ａ、Ｂ均有「0+000～0+109」部分
      之數據，Ｃ則無此部分數據。
    (丙)於中間之「計高」線下方，Ａ、Ｃ有記載「L=700 h=0.35
      」，Ｂ則無此記載，而是於縱斷面示意圖下方記載「施工
      長度L=695」。
    (丁)於中間之縱斷面圖，Ｂ將0+000～0+109部分反黑，Ａ、Ｃ
      則無將此部分反黑。
    (戊)於下方表格內之測點0+000、0+050、0+100部分之地高及
      挖高，Ａ、Ｂ均有記載數據，Ｃ則為空白；Ａ、Ｃ記載有
      0+816之測點，但Ｂ則無此記載，而記載0+821之測點。
    (己)由上開各點可知，Ａ、Ｂ之數據及記載大致相同，而被告
      於製作Ｂ時，應是將Ａ中關於「0+816」部分改為「0+821
      」，並將「0+000～0+109」部分反黑、將「L=700」部分
      改為「施工長度L=695」。
    在標準斷面圖（頁次Ａ、Ｂ為第28頁、Ｃ為第27頁）：
    (甲)於右上角之上視圖，Ａ、Ｂ上下方並無「～」標記，Ｃ則
      上下方有「～」標記各一個。
    (乙)Ａ左上方有「sta:0+000～0+109 .L=108（M）」部分之標
      準斷面圖，Ｂ、Ｃ則無此圖。
    (丙)Ａ、Ｃ左下方之標準斷面圖為「sta:0+353～0+816 .L=46
      3（M）」，Ｂ則記載為「sta:0+353～0+821 .L=463（M）
      」。
    在橫斷面圖（頁次Ａ、Ｂ為第29頁、Ｃ為第28頁）：
    (甲)Ａ、Ｂ下方之圖名均記載「橫斷面圖」，Ｃ則記載「溪墘
      中排三橫斷面圖」。
    (乙)Ａ為3行圖說，最左1行為0+000、0+050、0+109等3個橫斷
      面圖組成，Ｂ為2行圖說，最左1行無如Ａ上開0+000、0+0
      50、0+109等3個橫斷面圖，而係與Ａ之第2行由0+116、0+
      150、0+200、0+250等4個橫斷面圖所組成相同，Ｃ為4行
      圖說，最左1行亦無如Ａ上開0+000、0+050、0+109等3個
      橫斷面圖，而係與Ａ之第2行由0+116、0+150、0+200、0+
      250等4個橫斷面圖所組成相同，另最右側2行則為0+450、
      0+500、0+550、0+600及0+650、0+700、0+750、0+816等8
      個橫斷面圖所組成。
    在鋼筋集計表（頁次Ａ、Ｂ為第30頁、Ｃ為第29頁）：
    (甲)Ａ、Ｂ左側半面均為0+450、0+500、0+550、0+600及0+65
      0、0+700、0+750、0+816（Ａ為0+816、Ｂ為0+821）等2
      行共8個橫斷面，Ｃ則無此部分橫斷面圖（Ｃ此部分橫斷
      面圖移列在前一頁即第28頁）。
    (乙)Ａ、Ｂ右則半面為施工縫詳圖、竹節鋼筋集計表、圖示等
      上下排列，Ｃ之右半面為施工縫詳圖、左半面為竹節鋼筋
      集計表、圖示上下排列。
    (丙)Ａ、Ｂ於竹節鋼筋集計表內之各編號及數據均相同，Ｃ之
      竹節鋼筋集計表少了編號1-1，且部分數據如編號1、3、4
      、5內之數據及下方D16SD280、D13SD280、D10SD280等之
      數據亦與Ａ、Ｂ有所不同。
    (丁)Ａ、Ｂ右下方均有編號1-1之圖示，Ｃ左下方則少了編號
      1-1之圖示。
    由以上Ａ、Ｂ、Ｃ3種圖說之相互比對結果，可知Ａ、Ｂ
      兩者內容較為相似，足見被告於製作Ｂ時，應是以Ａ之圖
      檔內容為底，而將Ａ中關於「0+000～0+109」部分之數據
      或圖說刪除，並將「0+816」部分更改為「0+821」，略作
      修改而製成該Ｂ，可予認定。是被告顯非依Ｃ之圖檔內容
      為底製作Ｂ。而被告既有Ａ之圖檔內容，豈會不知本件工
      程之設計原圖內容，又豈會誤認該「溪墘中排三」0+000
      ～0+109部分U型溝渠不在工程契約範圍內而不須施作。
  (5)綜上各點，足見被告顯然知悉該「溪墘中排三」0+000～0+1
    09部分U型溝渠已有設計施作，且為本件工程契約之施工範
    圍。
  4.依雲林農田水利會北港區管理處97年02月18日雲水北管工字
    第70417 號函之說明九，監工日報應每日按實填寫，並於每
    月01日及16日簽報北港區管理處核備（見預算書初稿卷面函
    文），被告亦自承監工須製作監工日報表（見本院卷三第96
    頁背面）。而觀諸被告所製作之本件工程監工日報表，於97
    年03月09日及同年月11日就「蕃薯小排三之三開挖後既設擋
    土牆與現地不符承包商提出陳情」、「南龍岩小排一基礎開
    挖0+000～0+200。地主無理阻擾剩餘土方不能運出」等事項
    均有記載（見審查原本卷第385頁、第387頁），然對於該「
    溪墘中排三」0+000～0+109部分，因施工地點旁地主不願拆
    除棚架、不同意機具進入施工，致無法順利施工等情之重要
    事項，於該監工日報表上，卻隻字未提，顯見與上開規定不
    符，其施工當時未將此段工程爭議據實記載於監工日報表上
    ，日後就此段工程亦未按設計原圖施工，被告似有隱匿此段
    工程爭議之情形。
  5.證人蔡長興於調查員詢問時證述：約在今年（按：98年）初
    時，陳中建就有直接告訴我，前述「溪墘中排三」U型溝長
    度0＋000～0＋109公尺並未施作，亦未做設計變更，我知道
    後，立即去問新街工作站陳昭文，陳昭文回答我，已經有做
    設計變更，所以我就沒有再過問，等到陳中建至貴站製作筆
    錄後，我又再次去問陳昭文，陳昭文承認並未辦理變更設計
    ，我覺得陳昭文在騙我，後來我就盡量不跟他接觸等語（見
    98他951號卷第42頁背面）；嗣於檢察官偵訊時亦證述：（
    你今天在調查站中說今年98年年初的時候陳中建就有告訴你
    「溪墘中排三」0+000～0+109公尺沒有做，你有立即去問站
    長陳昭文，陳昭文就回答你說他已經做過變更了，所以你就
    沒有再繼續追問，所以確定有這件事情？）確定，因為陳中
    建他是在北港土地銀行遇到我的時候告訴我這件事，叫我要
    注意一下，所以當天回去我就去問陳昭文，陳昭文告訴我說
    他已經有辦理修正，與竣工圖一樣的等語（見98他951號卷
    第49頁）；於本院審理時又證稱：98年初快過年那時候，在
    土地銀行遇到陳中建，陳中建有跟我提過「溪墘中排三」0+
    000～0+109這段沒有做，叫我要注意，我當天就馬上跟站長
    （指被告）講，站長說有做變更設計，後來陳中建於98年07
    月去調查站做完筆錄後，隔天早上馬上找我說昨天他被調查
    局約談，就是這件案子，叫我要特別注意，要有心理上準備
    ，可能也會被調去問，他跟我講之後我馬上去找站長，陳昭
    文說沒有變更設計等語（見本院卷一第230頁背面至第232頁
    正面）。核與雲林縣調查站於98年01月初收到本案匿名檢舉
    信函之時間相吻合（該檢舉信函係於98年01月05日於北港寄
    至雲林縣調查站之檢舉信箱即斗六郵政60000號信箱），有
    雲林縣調查站99年03月02日雲廉字第09963002480號函及所
    附資料（見本院卷一第31頁至第32頁）在卷可稽，亦與證人
    陳中建於本院審理時證述：被調查站調去問回來，我去水林
    站找蔡長興，跟他說我有被調去問等語（見本院卷一第183
    頁正面）大致相符，足見證人蔡長興上開證述應可採信。至
    於證人陳中建於本院審理時雖證述：不記得於98年初，有無
    在北港土地銀行遇到蔡長興，跟他說這段沒有做，且沒有變
    更預算，叫他要小心一點的事云云（見本院卷一第182頁正
    面、第185頁正面），惟證人蔡長興及辯護人均認證人陳中
    建即為本案檢舉人（見本院卷一第224頁背面至第225頁背面
    、第228頁背面），則證人陳中建為避免身分敏感而不願吐
    露此部分實情，亦與情理無違，自難以證人陳中建此部分證
    述不符，即為被告有利之認定。而依被告於本院審理時所稱
    ，其於之後既檢查相關資料認為該「溪墘中排三」0+000～0
    +109部分沒有預算、不用施作，顯然大家都搞錯，理應印象
    深刻，但被告卻未將此重要事項告知同為現場監工之證人蔡
    長興，且在證人蔡長興於98年初詢問該段工程施工情形時，
    亦未告知其認為沒有預算、不用施作，反告知該部分已辦理
    變更設計，足見被告於本院所辯與其向證人蔡長興告知之情
    形有所不一，顯有欺瞞證人蔡長興，使證人蔡長興誤認該部
    分工程已完成變更設計而不用施工之情形，足認被告有刻意
    隱瞞該「溪墘中排三」0+000～0+109部分U型溝渠並未辦理
    刪除之變更設計而仍應施作之情形。
  6.本件「溪墘中排三」工程是於97年04月30日起，自0+116～0
    +349為基礎開挖，此有97年04月30日監工日報表在卷可憑（
    見預算書審查原本卷第335頁），被告於本院審理時亦供稱
    ：印象中於97年05月時，陳銘益（即俊和營造公司工地主任
    ）有跟我說「溪墘中排三」0+000～0+109這段的情形，剛好
    在05月初，我在工地有遇到蔡長興，我就馬上跟他說遇到施
    工困難，業主機具不讓我們進入，可能要辦理預算修正等語
    （見本院卷一第241頁背面），足見該「溪墘中排三」0+000
    ～0+109部分工程應是於97年04月底左右，遭到溝渠旁土地
    地主之拒絕配合，始無法順利施工。然本件工程於97年04月
    28日即辦理第一次修正預算之現場會勘，其第一次修正施工
    預算之內容包含「大溝大排」、「蕃薯小排三之三」2線工
    程之變更設計及「東尖山小排一」、「蕃薯小排一之四」2
    線工程之數量修正，概估增加經費約1,100,000元，並經雲
    林農田水利會於97年04月30日以雲水工字第0970004799號函
    請行政院農業委員會同意後，再由被告辦理第一次修正施工
    預算書圖，有該變更追加預算之相關資料在卷可參（見本院
    卷二第181頁至第217頁），足見被告於97年04月間即已向上
    級提報辦理本件工程之第一次修正施工預算，可予認定。是
    「溪墘中排三」0+000～0+109部分U型溝渠之預算刪除，未
    在第一次修正施工預算時辦理過會勘，根本不及於第一次修
    正施工預算中辦理。且參以上開第一次修正施工預算所涉及
    之4線工程，均是增加工程數量，並無刪減工程數量或刪除
    預算之情形（見本院卷二第195頁之工程數量統計表），其
    後亦無再就本件工程辦理過第二次修正施工預算或變更設計
    之情形，被告為本件工程之監工主辦人員，負責辦理工程之
    修正施工預算或變更設計等文書處理（見本院卷二第190頁
    至第200頁之修正設計預算詳細表、工程數量統計表、工程
    數量計算表之編製或設計者均為被告，見本院卷四第24頁正
    面被告自承負責本件工程之文書、文件製作），被告於本院
    審理時亦供稱：當時除了負責監工「南龍岩小排一等7 線改
    善工程」外，就是綜理站務等語（見本院卷四第24頁正面）
    ，是被告對於本件工程僅辦理過第一次修正施工預算，自難
    諉稱不知，則該「溪墘中排三」0+000～0+109部分是否已辦
    理刪除之修正施工預算或變更設計，被告豈會不知？且被告
    已自承辦理變更設計須將原設計圖變更（見上開2.之(2)），
    參酌本件工程第一次修正預算之相關資料亦有就變更設計部
    分，修正工程設計圖（見本院卷二第201頁至第204頁、第20
    6頁至第207頁），倘被告已就「溪墘中排三」0+000～0+109
    部分辦理刪除預算之變更設計，自已有修正過後之修正或變
    更設計數據及圖說等資料，其於製作該「溪墘中排三」部分
    之竣工圖時，只需依該修正過後之變更設計圖說製作即可，
    豈需於製作竣工圖時，再另行刪除「溪墘中排三」關於0+00
    0～0+109部分U型溝渠之設計圖說？是被告於調查站及檢察
    官偵訊之初辯稱：因為後來太忙、疏忽，「忘了辦理此部分
    變更設計」，並「誤以為已辦理此部分之變更設計」，進而
    修改刪除此段而製作竣工圖，以竣工圖報請驗收云云，顯與
    客觀事實不符，實難採信。而此應亦係被告嗣後於檢察官偵
    訊及本院審理時改變其答辯內容之原因。
  7.被告及辯護人於本院審理時固另辯稱：被告因檢查新街工作
    站檔案櫃內之預算書初稿資料，發現「溪墘中排三」之工程
    用地及設施狀況調查表、工程數量計算表，施工起點是從0+
    116開始，故認為0+000～0+109這段材料沒有計入工程數量
    計算表當中，而從北港區管理處拿到之工程預算圖說電子檔
    案，有張施工圖並無「溪墘中排三」0+000～0+109此段設計
    ，所以被告認為本來就沒有設計這一段，根本不在原來設計
    範圍內，後來於97年09月份，也把這張圖印出來當竣工圖，
    才造成這樣的錯誤云云。然：
  (1)本件工程預算書初稿內含之工程預算書、單價分析表、工程
    數量計算表、土積計算表等資料（見預算書初稿卷第10頁至
    第57頁），於其下端之編製、複核、主辦股長、計算、設計
    者、校核者等欄位均無相關人員之蓋章，顯非本件工程契約
    之定案資料，豈能以之做為監工依據？且參諸本件工程預算
    書之審查原本，關於「溪墘中排三」之工程數量統計表、工
    程數量計算表、土積計算表等資料（見預算書審查原本卷第
    44頁、第54頁、第62頁）均經過被告蓋章，以複核或校核，
    而該等資料均已包含設計有0+000～0+109部分U型溝渠改善
    工程，被告既經手複核或校核該等資料，理應知悉其內容，
    是被告辯稱不知有該「溪墘中排三」0+000～0+109部分U型
    溝渠改善工程之設計及預算，難認可採。
  (2)證人陳中建於本院審理時證述：（本會給管理處，管理處發
    給監工，說你按照這本《指預算書初稿》監工？）它不是說
    按照這本監工，因為它會附那個有計單價及無計單價的預算
    書，然後還會有設計圖，它會退幾份我不知道，但是我們設
    計圖上面都有蓋一個設計原圖，（你有無做過監工？）有，
    （要拿什麼東西去監工？）拿圖，（像剛剛的函裡面它沒有
    說它有送圖，監工要怎麼拿到那個圖？）它都會退，它裡面
    沒有註明沒有錯，但我們實際上都會拿到，而且我們拿到的
    設計原圖上面都有那個橢圓形的戳章，有註明設計原圖是幾
    年度的設計原圖等語（見本院卷一第181 頁正面）。證人蔡
    長興於本院審理時證述：（你在監工的時候，你的依據都是
    什麼？）設計圖，（你說的設計圖是設計原圖或是竣工圖？
    ）設計原圖等語（見本院卷一第234 頁正面）。證人許彥迪
    於本院審理時證述：（你自己有無擔任過監工？）有，（擔
    任監工時，你要拿什麼東西當作依據去監工？）契約書，所
    有東西都要以契約書為準，（每一件工程監工都會有一本契
    約？）是的，（它《指水利會》發還初稿《指預算書初稿》
    是可以當依據的或是不可以當依據的？）應該不可以當依據
    ，所有的文件應該是要依據契約書為準，（你擔任監工的時
    候，從案子發包到你製作竣工圖的這個期間，你會拿到這個
    工程的設計原圖、契約原圖？）會裡面沒有直接給，可是一
    般設計的人員就會直接擔當監工人員，或者是監工人員可能
    那個案子有3 個或是幾個，其中一個應該就是設計者，所以
    圖大概會在他那邊，所以監工人員沒有圖的話，直接跟設計
    人員要；如果本會發包完畢以後，給我們的東西是初稿跟空
    白預算書的話，我們就是差了一個設計圖說沒有給監工人員
    ，如果我是主辦監工的話，我會去跟最後一個幫我們編預算
    書的那個人，請他把資料給我們，如果說上面我看到的東西
    ，上面的審查意見說那段要不要做並沒有寫在上面，我不會
    說那段就不要做，因為我沒有圖面去判斷我根本不知道那個
    要不要做等語（見本院卷一第199頁正面、第203頁背面、第
    206頁正面）。證人張有順於本院審理亦證述：監工拿到的
    工程契約副本應該是沒有設計圖，他們可能會跟設計者要；
    我自己當過監工，都拿設計圖去監工，（…如果有些預算書
    沒有設計原圖，你怎麼拿到設計原圖？）一般我們都會去跟
    區處，我們區處還有一個主辦，跟他借來看等語（見本院卷
    二第225頁背面、第230頁正面、第231頁背面）。證人李調
    宋於本院審理時亦證述：我本身在農田水利會任職20年，有
    從事過監工的業務，監工的依據就是合約的相關規定，還有
    一些施工規範，需要按設計圖監工，（沒有設計原圖怎麼辦
    ？）應該是要找設計原圖，沒有設計原圖怎麼去監工等語（
    見本院卷三第77頁正面、背面），則依上開任職雲林農田水
    利會所屬之工程人員均已證述監工之依據是工程契約及設計
    原圖，並非工程預算書之初稿或電腦檔案。且被告於調查員
    訊問時亦供述：監工要確實填具監工日報表、現地監督工程
    是否按設計圖確實施工…等語（見98他951號卷第86頁背面
    ），於本院審理時亦自承：知道監工是要依照設計原圖來監
    工等語（見本院卷三第96頁背面、第97頁正面）。而被告自
    承於82年間，即進入雲林農田水利會任職，擔任本件工程之
    監工時為助理工程師兼新街工作站站長，工程經驗豐富，對
    於監工須以工程契約及設計原圖為依據，豈會不知？又被告
    於檢察官偵訊時亦自承：我車上都會放設計原圖，（照你的
    說法，你一定知道000到109這一段有在設計原圖裡面？）一
    開始施工的時候會看設計原圖，後來就沒有看了，（你到底
    知不知道000到109這一段要做？）一開始知道要做…等語（
    見98偵6152號卷第125頁），足見被告手上確有本件工程之
    設計原圖，而被告捨棄該設計原圖於不顧，卻以預算書初稿
    內容為依據，自行認為該「溪墘中排三」0+000～0+109部分
    U型溝渠不用施作，豈非自相矛盾。
  (3)被告不否認一開始有要施作該「溪墘中排三」0+000～0+109
    部分U 型溝渠，倘若其後發現該部分工程是否必須施作有所
    疑問，只需查看本件工程契約之內容，或詢問原設計人、北
    港區管理處之承辦人、雲林農田水利會本會之承辦人等人，
    即可輕易釐清該部分工程是否必須施作。而本件工程契約之
    施工長度為3,919M（見工程契約書第1 頁），被告手上存有
    該工程契約副本（見被告提出之北港區管理處97年03月07日
    雲水北管工字第70582 號函及所附工程契約書副本），且依
    本件工程初驗兼末期估驗紀錄表及工程驗收紀錄表（見預算
    書審查原本卷第415頁、第421頁）所載之工程內容及數量摘
    要，亦記載「施工長度3919公尺」，此乃被告所製作，業據
    被告於檢察官偵訊時坦承在卷（見98偵6152號卷第114 頁）
    ，足見被告對於本件工程之施工長度知之甚明，而被告手上
    之預算書初稿所載工程內容之工程長度則僅為3,816公尺（
    見預算書初稿卷第9 頁），兩者顯不相符，該預算書初稿自
    不得做為判斷之依據。且被告只要加總工程預算書初稿內所
    附工程數量統計表（見預算書初稿卷第39頁）之各線施工長
    度，即可得知施工範圍是否包括該「溪墘中排三」0+000～
    0+109長約100多公尺部分；又被告所保管之工程契約副本雖
    未附設計原圖，但被告可透過查看承包廠商、雲林農田水利
    會北港區管理處所留存工程契約正本之設計原圖，亦可輕易
    查知該「溪墘中排三」0+000～0+109部分U型溝渠是否必須
    施作。而被告對於此項工程重大事項均未如此作為，卻僅依
    未經相關人核章之預算書初稿資料及北港區管理處電腦內之
    檔案資料，即自行認定該「溪墘中排三」0+000～0+109部分
    U 型溝渠之工程不必施作，核與一般情理顯然相悖，要難採
    信。
  (4)證人蔡長興於本院審理時已證述：我是依據被告拿給我的設
    計原圖來監工，當時擔任這個監工工作，被告只有拿這本設
    計原圖給我，該設計原圖共7線合成1捲，不用繳回，我有留
    著等語（見本院卷一第224頁正面、第235頁背面、第238頁
    背面），並經本院當庭派員偕同證人蔡長興返家取得該設計
    原圖影本，有該設計原圖影本在卷可憑（外放）。被告固否
    認有拿該設計原圖影本給證人蔡長興之情形，然本件工程之
    監工人員共有3 人，被告為本件工程之監工主辦人員，證人
    蔡長興、賴曉玲則為監工協辦人員，且證人蔡長興是因原被
    指派之監工吳徐麗珍發生車禍，無法執行職務，才被臨時指
    派擔任本件工程之監工等情，業據證人蔡長興於本院審理時
    證述明確（見本院卷一第223頁背面、第229頁正面、第236
    頁正面），復有北港區管理處97年02月18日雲水北管工字第
    70417 號函在卷可稽（見預算書初稿卷面之函文），自堪認
    定。被告身為本件工程之監工主辦人員，負責監工事務之分
    派，其指派證人蔡長興協助現場監工，理應交付監工之依據
    ，則證人蔡長興由被告處取得該監工所需之設計原圖影本，
    核與情理相符。且證人蔡長興僅擔任協辦監工，其既有該設
    計原圖影本，身為主辦監工之被告卻無該設計原圖影本，顯
    有違情理。又證人蔡長興與被告並無怨隙，應無設詞誣陷被
    告之可能，是證人蔡長興上開證述，應可採信。
  (5)綜上各點，被告及辯護人上開辯稱核與雲林農田水利會所屬
    工程人員之監工常規顯然不符，亦與被告本身所認知之監工
    人員應依工程契約及設計原圖監工一情有所矛盾，更與一般
    情理有違，足見其等上開所辯應係事後臨訟卸責之詞，並非
    可採。
  8.按農田水利會工程驗收注意事項第7條第3款明定：「監造單
    位於工程完工前應對構造體逐一實地丈量並與契約書表規定
    條文及設計圖核對，如在圖表上未明示，而契約書、技術規
    範或施工補充說明書上有規定事項，如棄（取）土場之整理
    、臨時運輸道路之恢復原狀、原水路及交通施設之修補等尤
    須特別留意處理。為使初驗及驗收執行工作易於辨識，應在
    堤防、護岸、灌排圳路及其他各項構造物上，註記實丈樁號
    ，或每十支掛籠或每十排混凝土塊，註記支數或排數及實測
    已完工各樁號（唯堤防上埋設有堤防里程樁者則不必註記）
    。各構造物高程，經核對相符後，應附工程驗收單（附工程
    結算明細表）、竣工圖表、結算驗收證明書、竣工高程實測
    成果表、混凝土品質評估表、填方壓實密度試驗表、各剖面
    施工中及施工相片等報請初驗，若監造單位丈量檢查結果發
    現與契約圖說不符時，應即請廠商限期改善修復。」被告自
    82年間起，即在雲林農田水利會任職，於本件工程擔任主辦
    監工人員，就此注意事項自應知悉甚詳。依上開規定，被告
    於本件工程完工前，理應就俊和營造公司所施作之工程，逐
    一巡視、實地丈量，以查其是否與工程契約及設計圖相符，
    及有無請廠商限期改善修復之情形，以利辦理竣工驗收程序
    ，而本件工程有「溪墘中排三」0+000～0+109部分長達108
    公尺之U型溝渠改善工程未施作，被告卻仍製作竣工圖及工
    程決算明細表等竣工資料報請驗收，其未施作之長度甚長，
    要說是出於一時疏失所致，實令人難以採信。
  9.又按「變更設計：指工程施工中，因故需變更原設計原則以
    完備原設計標的之功能需求或為因應緊急事項、事實需求及
    其他必需配合處理等涉及設計原則及預算之變更」、「工程
    須辦理變更設計時，農田水利會應事先詳實查核原因外，並
    須擬具處理方案及準備相關資料、圖表及增減經費估算表，
    依『農田水利會工務處理要點』之工程類別處理權責報核：
    需現場勘查以為核定依據時，由成立預算核定機關派員會勘
    決定，並依工程類別處理權責報請農委會派員監辦。會勘結
    果依權責奉准後始可辦理變更設計手續。」，農田水利會辦
    理工程變更設計暨修正施工預算作業注意事項第2條第1款、
    第3條分別定有明文。被告知悉該「溪墘中排三」0+000～0+
    109部分U型溝渠改善工程必須施作，因旁邊地主不願配合，
    致無法進行施作，依上開規定，本應辦理變更設計，然被告
    卻未依規定辦理此部分刪除之變更設計。又依上開農田水利
    會工程驗收注意事項第7條第3款，本件工程尚不能報請完工
    驗收，被告竟同意而於製作竣工圖時，刪除該「溪墘中排三
    」0+000～0+109部分之設計圖說，讓不知情之驗收人員依該
    竣工圖驗收通過，使俊和營造公司獲取該部分實際未施作之
    工程款項，被告就此部分於主觀上自有圖利承包廠商俊和營
    造公司之意思，堪可認定。
  10.證人許彥迪於調查站及檢察官偵訊時已證述：（你負責前述
    工程之初驗工作，內容為何？）初驗是俊和營造申報竣工至
    新街工作站，工作站會連同監工製圖檢查表及相關竣工文件
    一併送至北港區管理處，由我初步審核文件種類及張數無誤
    後，經逐層核可後報雲林農田水利會本會審核，由本會派員
    辦理驗收等語（見98他951 號卷第57頁背面、第58頁正面、
    第72頁），於本院審理時亦證述：（你審不審查竣工資料？
    ）我們只就數量，該附的文件有沒有附，實際上的內容是什
    麼，我們並不去審核；如果監工做一個不實的竣工圖，本會
    也不知道，因為圖面上可能沒有去完全審查，它是針對那個
    金額去作掌控等語（見本院卷一第200頁正面、第209頁正面
    ），足見被告於承包廠商申報完工後，將製妥之竣工圖、工
    程決算明細表等相關竣工資料報請上級派員驗收時，北港區
    管理處只是審核相關申報竣工資料是否已有檢附，對於竣工
    圖等內容則未做實質審查。復證人張有順於本院審理時證述
    ：（你們本會有無針對監工提出來的竣工圖去審查跟原來的
    設計圖或是變更過的設計圖有沒有一致？）這部分一直以來
    都是我們監造同仁他們核章而已；（你們本會這邊沒有人負
    責來審查監工提出來的竣工圖是不是跟原來的設計圖或是發
    包出去的設計圖或是後來有變更的設計圖是不是一致？）工
    事股在這上面都沒有核章；（監工報竣工以後，竣工圖到本
    會有沒有人要拿竣工圖去對設計原圖？）沒有這個機制的印
    象等語（見本院卷二第228 頁正面、第229頁背面、第230頁
    正面），是雲林農田水利會本會相關人員就本件工程監工人
    員所製作之竣工圖內容是否有誤，亦未進行實質審核。而驗
    收人員於辦理工程現場驗收時，都只依監工人員所製作之竣
    工圖辦理驗收，並不會去核對設計原圖相關資料等情，亦據
    證人蔡長興、許彥迪、黃榮田、陳中建等人於調查站、檢察
    官偵訊或本院審理時證述甚明（見98他951 號卷第41頁背面
    、第58頁背面、第73頁、第78頁背面、第84頁；本院卷一第
    193頁背面至第194頁正面、第205頁背面、第234頁背面），
    而被告在雲林農田水利會任職多年，對此驗收過程當亦甚為
    明瞭。則由上開申報竣工及驗收過程，確實足讓驗收人員僅
    依竣工圖驗收而陷於對該「溪墘中排三」0+000～0+109部分
    應施作而未施作之將況不知情，亦讓被告有此圖利承包廠商
    俊和營造公司之機會。又本件工程之監工除被告外，雖另有
    證人蔡長興及賴曉玲，惟被告為本件工程之監工主辦人員，
    主導一切監工事務，而證人蔡長興雖協助現場監工，但因不
    懂電腦，相關文書作業由被告負責，證人賴曉玲則無工程背
    景，對於工程案並不瞭解，於本件工程只是負責送試體檢驗
    ，及偶爾陪同被告去現場巡視監工，亦據證人蔡長興、賴曉
    玲於調查站及檢察官偵訊時證述在卷（見98他951號卷第40
    頁、第46頁、第52頁背面、第55頁），則其等2 人對於本件
    工程之監工均屬局部，被告確有利用相關文書處理過程圖利
    承包廠商之可能，是被告辯稱：本件工程有3 位監工，北港
    區管理處、雲林農田水利會審核的人那麼多，我怎麼可能故
    意去改0+000～0+109那一段而製作竣工圖而圖利承包廠商云
    云，亦非可採。
  11.被告及其辯護人雖辯稱：本件被告未獲取任何利益，並無動
    機圖利承包廠商俊和營造公司云云。然犯罪之動機係出於行
    為人之主觀想法，並非顯而易見。本件被告有無圖利承包廠
    商俊和營造公司之動機，並非只可由被告是否從俊和營造公
    司獲得利益之方向思考，其動機亦可能被告懶於辦理修正預
    算、也可能被告認為無關緊要，存有多種可能性，尚難因檢
    察官無法證明被告犯罪之動機，遽認為被告無此圖利俊和營
    造公司之犯行，否則於故意犯罪，只要被告否認其犯行並掩
    飾其動機，即無法認定被告犯罪，此亦非合理，是被告及其
    辯護人上開辯稱尚難認可採。另被告雖於「東尖山小排一」
    、「大溝大排」要求承包之俊和營造公司增加施作而未加價
    （詳見下述不另為無罪諭知部分），但於「溪墘中排三」則
    未辦理刪除施作之變更設計而圖利俊和營造公司，此情並非
    不可能發生，尚難因此即認被告於本件工程就該「溪墘中排
    三」0+000～0+109部分U 型溝渠未施作部分，並無圖利承包
    廠商俊和營造公司之犯意。
  12.被告既明知該「溪墘中排三」0+000～0+109部分長108公尺U
    型溝渠依工程契約應施作而未施作，亦未依規定辦理該部分
    刪除施作之變更設計，減列該部分工程費用，則實際施工之
    工程數量自較工程契約之數量為少，工程費用亦較工程契約
    為少，而被告於製作職務上所掌之工程決算明細表時，卻未
    減除此部分應減少之工程數量及費用，逕依工程契約，將錯
    誤之工程數量及費用填製入工程決算明細表，足見該工程決
    算明細表明顯有誤，被告主觀上自有偽造文書之犯意無誤。
    又被告於製作該不實之工程決算明細表後，連同竣工圖等竣
    工資料，報請上級機關辦理驗收，進而行使該不實之工程決
    算明細表等情，亦有新街工作站97年09月19日雲水北管新街
    字第70670號函及北港區管理處97年09月22日雲水北管字第7
    3077號函（稿）附卷可憑（見本院卷一第134頁至第135頁）
    ，是被告行使公務員登載不實文書之犯行，亦堪認定。辯護
    人雖為被告辯稱：工程決算明細表是抄工程日報表而來，監
    工日報表確有按日記載，但依農田水利會監工日報表記載之
    慣例，每天查核數量會少計，避免廠商溢領，在最後幾天才
    會加足給廠商，因「溪墘中排三」並無刪除預算，所以在最
    後補足時就發生錯誤，被告並無偽造文書之故意云云，然被
    告主觀上應知悉上開「溪墘中排三」0+000～0+109部分U型
    溝渠為本件工程契約之施作範圍，已如上述，是被告否認有
    此部分偽造文書之犯意及行為，及辯護人上開辯解，均非可
    採。
  13.本件被告就上開「溪墘中排三」0+000～0+109部分U型溝渠
    未施作，雖具有圖利俊和營造公司之主觀犯意，惟俊和營造
    公司因此未施作部分所溢領之工程款項，於扣除本件工程其
    他「東尖山小排一」、「大溝大排」增加施作而未加價部分
    ，及「溪墘中排三」0+116～0+348、0+353～0+821部分溝渠
    底部之生態孔相間隔梁及0+353～0+821部分梯形側牆短計之
    預拌混凝土所得領取之費用後，俊和營造公司於本件工程實
    際上並未溢領得工程款，足見其客觀上並未圖得俊和營造公
    司之私利（詳見下述不另為無罪諭知部分）。
  (四)綜上所述，被告就本件工程「溪墘中排三」0+000～0+109部
    分U 型溝渠未施作部分，卻仍讓承包廠商驗收通過，並將該
    部分工程款項讓承包廠商領取，其主觀上具有圖利俊和營造
    公司，及行使公務員職務上登載不實文書之犯意，客觀上亦
    有行使公務員職務上登載不實文書之犯行，堪予認定。本件
    事證已臻明確，自應依法對被告為論罪科刑。
二、論罪科刑部分：
  (一)查被告為本件犯行時係任職於雲林農田水利會助理工程師兼
    北港區管理處轄下之新街工作站站長，屬於刑法第10條第2
    項第1款後段所稱「其他依法令從事於公共事務而具有法定
    職務權限」之公務員（參照94年02月02日修正公布刑法第10
    條第2 項關於公務員定義規定之修正理由）。被告依農田水
    利會工程驗收注意事項規定所製作之「工程決算明細表」，
    為其公務員職務上製作之文書，為公文書，其在「工程決算
    明細表」上為不實記載，進而提出行使於北港區管理處及雲
    林農田水利會，核其所為，係犯刑法第216條、第213條行使
    公務員登載不實文書罪。其登載不實之低度行為，為行使之
    高度行為所吸收，不另論罪。
  (二)檢察官移送併辦部分（99年度偵字第1795號）與已起訴部分
    （98年度偵字第6152號）為同一事實，本院自應併予審理，
    附此敘明。
  (三)爰審酌被告並無任何犯罪紀錄，此有臺灣高等法院被告前案
    紀錄表在卷可憑，素行尚稱良好，自82年間起，即任職雲林
    農田水利會迄今，擔任工程人員時間甚久，於本案利用其主
    辦監工機會，製作不符工程契約書之竣工圖及不實之工程決
    算明細表等資料，報請上級機關派員驗收，並利用上級相關
    承辦人員及驗收人員無法順利察覺部分工程未依工程契約施
    工之情況下，使本件工程全部獲得驗收通過而給付工程款，
    犯後已協調俊和營造公司繳回工程款及利息共405,626元，
    及念並無證據證明被告本身獲有不法利益，被告為大學畢業
    ，教育程度不低，犯後猶否認犯行之態度，現仍任職雲林農
    田水利會，家有父母親、妻子及2 個小孩之家庭狀況等一切
    情狀，量處如主文所示之刑。
  (四)又按受2 年以下有期徒刑、拘役或罰金之宣告，而未曾因故
    意犯罪受有期徒刑以上刑之宣告者，認以暫不執行為適當者
    ，得宣告2年以上5年以下之緩刑，並得斟酌情形，命犯罪行
    為人向指定之政府機關、政府機構、行政法人、社區或其他
    符合公益目的之機構或團體，提供40小時以上240 小時以下
    之義務勞務，刑法第74條第1項第1款、第2項第5款分別定有
    明文。本院審酌被告前未曾受任何有期徒刑以上刑之宣告，
    此有上開被告前案紀錄表在卷可憑，其犯後雖否認犯行，然
    於偵查中已遭受羈押近2 個月，又無證據證明其本身獲有不
    法利益，而承包廠商俊和營造公司事後亦已繳回雲林農田水
    利會所指之溢領工程款及利息，可認被告經此偵查、審理程
    序及科刑宣告之教訓後，當知所警惕，而無再犯之虞，因認
    對其所宣告之刑，以暫不執行為適當，併予宣告緩刑5 年。
    又本件因被告之行為使雲林農田水利會及司法機關介入調查
    ，已花費相當之社會資源，爰命被告於本案判決確定後2 年
    內向執行檢察官指定之政府機關、政府機構、行政法人、社
    區或其他符合公益目的之機構或團體，提供100小時之義務
    勞務，使其對國家社會有所回饋，用啟自新，以觀後效，並
    依刑法第93條第1項第2款規定宣告於緩刑期間付保護管束。
貳、不另為無罪諭知部分：
一、公訴意旨略以：被告奉派負責本件工程之監工事務，明知依
    「農田水利會辦理工程變更暨施工預算作業注意事項第3 條
    及「農田水利會工程驗收注意事項」第12條、第7條第3款等
    規定，應就上開「溪墘中排三」未施作之0+000～0+109部分
    辦理變更設計，修正該工程之設計原圖、工程數量統計表（
    含工程預算），讓俊和營造公司無法領取該「溪墘中排三」
    未施作之0+000～0+109部分工程款，且上開工程「溪墘中排
    三」0+000～0+109部分因未辦理變更設計，與設計原圖不相
    符，應不得報請初驗、複驗。被告竟基於圖利之犯意，對其
    主管上開監工事務，依法未對上開工程「溪墘中排三」未施
    作之0＋000～0＋109部分辦理變更設計，並修正設計原圖、
    工程數量統計表（含工程預算），反而依俊和營造公司施作
    完工之「溪墘中排三」0＋116～0＋816部分製作竣工圖並提
    出；且其明知俊和營造公司既未施作「溪墘中排三」0＋000
    ～0＋109部分，將節省大量之人力、材料及費用，本件工程
    決算明細表之工程項目數量應比工程數量統計表（此統計表
    乃雲林農田水利會於施工前，就本件工程所需耗費之人力、
    材料及費用所做之統計）少，亦製作不實之工程決算明細表
    （該工程決算明細表部分與工程數量統計表相同，部分甚至
    顯然增加）並行使，藉此欺瞞雲林農田水利會負責審核人員
    ，誤以為本件工程均全部施工完成，因而指派不知情之工程
    師許彥迪、黃榮田分別負責初驗、複驗，許彥迪、黃榮田即
    依前開竣工圖進行初驗、複驗，而未發覺「溪墘中排三」改
    善工程，有上開U 型溝渠未施作之情，讓俊和營造公司得以
    順利通過驗收，進而溢領528,909元工程款之不法利益。因
    認被告此部分另涉犯貪污治罪條例第6條第1項第4款之對於
    主管之事務明知違背法令，直接圖其他私人不法之利益，因
    而獲得利益罪。
二、按犯罪事實應依證據認定之，無證據不得認定犯罪事實；不
    能證明被告犯罪者，應諭知無罪之判決，刑事訴訟法第154
    條第2項、第301條第1項分別定有明文。又犯罪事實之認定
    ，應憑證據，如未能發現相當證據，或證據不足以證明，自
    不能以推測或擬制之方法，以為裁判基礎；而認定犯罪事實
    所憑之證據，無論其為直接或間接證據，在訴訟上之證明均
    須於通常一般之人均不致有所懷疑而得確信其為真實之程度
    ，始得據為有罪之認定，倘其證明尚未達到此一程度而有合
    理之懷疑存在，以致無從形成對被告不利之確信時，依據罪
    疑利益歸於被告之法則，即應儘先為有利被告之判斷，不得
    徒憑主觀上之臆測遽行排除有利於被告之可能（最高法院76
    年臺上字第4986號判例意旨參照）。又檢察官就被告犯罪事
    實，應負舉證責任，並指出證明之方法，同法第161條第1項
    亦有明文；刑事妥速審判法第6條亦明定：「檢察官對於起
    訴之犯罪事實，應負提出證據及說服之實質舉證責任。倘其
    所提出之證據，不足為被告有罪之積極證明，或其指出證明
    之方法，無法說服法院形成被告有罪之心證者，應貫徹無罪
    推定原則。」是刑事訴訟已改採改良式當事人進行主義，檢
    察官應負實質之舉證責任，如其所舉證據，不足以說服法院
    形成被告有罪之確信心證，基於無罪推定原則，法院應諭知
    被告無罪之判決。又貪污治罪條例第6條第1項第4款之對於
    主管或監督事務圖利罪，係指於職務上對於該事務有主持或
    執行之權責者，違背法令，直接或間接圖自己或其他私人不
    法之利益，因而獲得利益而言。必以自己或其他私人因而獲
    得利益始能成立，並不處罰未遂罪。
三、辯護人為被告辯稱：依社團法人台灣省水利技師公會（下稱
    台灣省水利技師公會）之鑑定結果，俊和營造公司就「溪墘
    中排三」0+000～0+109未施作部分溢領之工程款為680,844
    元，然俊和營造公司自行吸收「東尖山小排一」、「大溝大
    排」之增加施作部分及「溪墘中排三」漏計0+116～0+816（
    實為0+821）底板生態孔相間隔梁、0+353～0+816（實為0+8
    21）側牆梯形混凝土數量之工程費用，已逾上開溢領之金額
    ，則被告客觀上並未使俊和營造公司受有利益，即與圖利罪
    之構成要件不相符等語。
四、經查：
  (一)本件工程關於「東尖山小排一」部分是否有超過工程契約及
    設計原圖而增加施作之情形，業經證人蔡長興於本院審理時
    證述：我所監工的「東尖山小排一」廠商施作的長度有比設
    計圖來的多，我有報告站長（指被告），但不知道有無變更
    設計及追加費用等語（見本院卷一第233頁背面至第234頁正
    面、第239 頁背面），及證人即本件工程之工地現場主任吳
    宗憲於本院審理時證述：尖山段有多做約7、8米，有跟監工
    蔡長興去量過，這部分多做的部分我有要求辦理變更設計時
    要多給我們，至於後來有無給我們，我也不知道等語（見本
    院卷二第11頁背面至第12頁背面、第14頁正面）大致相符，
    並經本院於100年07月11日勘驗現場屬實（見本院卷三第154
    頁至第156頁勘驗筆錄，及第161頁照片2張，設計原為223公
    尺長《雖預算書審查原本卷第44頁之工程數量統計表上記載
    (四)東尖山小排一之施工長度為230公尺，但同卷第50頁、第5
    1頁之工程數量計算表則係以長度223公尺為計算》，但測量
    實際施作之長度為231公尺），是此部分工程有增加施作8公
    尺U型溝而應辦理加價之情形，應堪認定。
  (二)又本件工程關於「大溝大排」部分：
  1.證人即俊和營造公司負責人程俊銘於本院審理時證述：「大
    溝大排」這線本來路面AC設計修復1公尺，結果我們全線做
    了4公尺，我印象中我們好像有反應過要加錢，但後來不知
    道說什麼，就沒有加了，這部分應該是工地主任跟業主單位
    接觸，我們並沒有領到這部分增加的工程款，因為那時候文
    書作業不是我們公司，都是由監造單位就是業主他們製作的
    ，可是沒有看詳細的話，也不知道他們有算或是沒有算等語
    （見本院卷一第252頁背面至第253頁正面）；證人吳宗憲於
    本院審理時亦證述：我有在本件工程那邊擔任現場主任，「
    大溝大排」我印象中設計AC路面是修復1米，後來全部的路
    面都有舖設滿，應該有3、4米寬，我有算出修復的部分要增
    加3、40萬元，我不敢作主，就把這個問題報告公司，公司
    有過來看，看完之後我就不知道，因我的溝渠部分做完後，
    舖設瀝青時我就沒有在那邊了，後來不知道有無加錢給公司
    等語（見本院卷二第11頁正面至第12頁背面、第14頁正面）
    大致相符，復有辯護人提出之「大溝大排」旁路面AC舖設情
    形之照片2張（見本院卷一第43頁），並經本院於100年07月
    11日勘驗現場，確認該「大溝大排」施工溝渠旁已全部路面
    舖滿柏油，該路面最寬大約5.6公尺，最窄大約4.15公尺，
    此亦有該勘驗筆錄及現場照片在卷可憑（見本院卷三第156
    頁至第159頁、第162頁至第170頁），足見該「大溝大排」
    旁路面之AC修復確有施作超過原設計之1公尺寬以上，該部
    分有增加施作之情形，亦堪認定。
  2.惟在此所應審究者乃該「大溝大排」旁路面之AC增加施作部
    分，承包廠商依工程契約得否要求雲林農田水利會增加給付
    該部分之工程費用？查依本件工程預算書所載，「大溝大排
    」編有「柏油路面修復（t=0.05m）」共842㎡及「施工道路
    維護」共1,545㎡（見預算書審查原本卷第44頁工程數量統
    計表、第47頁工程數量計算表）兩者與道路路面修復較有關
    之工程項目。而依雲林農田水利會100 年06月27日雲水輔字
    第1000007739號函覆（見本院卷三第152 頁正面）稱「所謂
    『柏油（AC）路面修復費』項目係為工程施工時進行基礎土
    方開挖時所造成既有AC路面之破壞，該破壞路面部分於完工
    前廠商應予以修復」，則該「柏油路面修復（t=0.05m）」
    應是指原工程契約所設計溝渠兩旁各寬1公尺之路面修復部
    分，並不包含原設計路面修復以外之其他路面修復費用。另
    本件工程契約所附「施工補充說明及施工規範」之一般施工
    規定「二六、本工程若有編列之『施工道路維護費』項目，
    除契約另有規定外，該項目之工作範圍包括：施工道路之維
    護及損壞之整修等」，就此上開雲林農田水利會函文亦指出
    「若施工道路路面損壞係為承包商於施作工程過程所致，為
    可歸責於承包商之因素，廠商應負責該損壞之修復不另計價
    ；然若因施工前原先道路路面現況既已損壞或不可歸責於承
    包商之因素所造成之損壞情形，其經地方反應或要求，此情
    況可經勘查確屬實際需要且預算經費許可下報核後依規定程
    序辦理變更設計」。而證人程俊銘於本院審理時固證述：那
    時候好像是說路面被我們的機械壓壞了，修復的時候好像是
    說要我們負責等語（見本院卷一第253 頁正面）；證人吳宗
    憲於本院審理時亦證述：因當地的農民陳情說我們把路面壓
    壞要修復等語（見本院卷二第11頁背面），然本件工程之施
    工道路維護費預算全部7線，數量共10,764㎡編列183,700元
    ，每平方公尺僅編列12元之費用（見預算書審查原本卷第17
    頁、第36頁、第44頁），依本件工程契約之單價每平方公尺
    更僅有11.628元（見工程契約書之廠商單價分析表28），故
    承包廠商領取該施工道路維護費應僅是負有將損壞之路面填
    補修復義務，並不包含柏油路面全面舖設之情形，是此部分
    被告及辯護人之主張應屬可採。又觀諸被告提出之施工過程
    照片（見本院卷一第42頁），該「大溝大排」旁之道路路面
    較為老舊，部分路面邊緣亦早已有所損壞（見該頁下方照片
    右側路面邊緣部分只見雜草、土石，不見路面柏油），證人
    吳宗憲於100 年07月11日本院勘驗現場時亦證述：這原有的
    路況就不好，村長在說既然有心要封，就請包商順便等語（
    見本院卷三第157 頁），復佐以本院勘驗現場所見，俊和營
    造公司舖設柏油路面前之部分原道路路面實際並未損壞（見
    本院卷三第164頁、第165頁至第167頁之照片），再參酌證
    人程俊銘於本院審理時證述：我印象中我們好像有反應過要
    加錢，但後來不知道說什麼，就沒有加了等語，已如上述，
    足見該「大溝大排」旁道路路面之損壞是否全為承包廠商施
    工過程所造成，及該柏油路面之全面舖設是否該由承包廠商
    負責，顯有疑義。而被告於本院審理時亦供述：因為有農民
    經過那裡說那裡的路被他們壓的有點破壞的樣子，所以希望
    能夠全面舖設AC，因為沒有多餘的經費來增加，所以我就跟
    他們說路是他們壓壞，要把它修復完成，沒有辦理加價的動
    作等語（見本院卷一第255 頁背面）。足見該「大溝大排」
    兩側路面應係地方農民或村長等之反應，被告始要求承包廠
    商俊和營造公司將該路面全部舖設柏油，本院認實難令承包
    廠商負責吸收該柏油路面全面舖設之費用。是該「大溝大排
    」旁路面之AC增加施作部分，承包廠商依工程契約於「施工
    道路維護費」外，應得要求雲林農田水利會增加給付此部分
    之工程費用。
  (三)復辯護人主張本件工程「溪墘中排三」0+000～0+821全線底
    部，每隔1公尺即有4公尺長之生態孔，全線設計所施作之側
    牆與底板並非直角而係倒角，0+353～0+821所施作之側牆係
    梯形，預算書之工程數量計算表針對全線生態孔之間隔梁、
    側牆與底板間之倒角混疑土有所漏計，及將0+353～0+821所
    施作之梯形側牆逕以長方形體積計算而錯算等情。經本院函
    請台灣省水利技師公會鑑定依本件工程設計原圖內容，審查
    原本及工程契約之工程數量計算是否有上開漏計、誤計之情
    形，該公會函覆稱：「溪墘中排三」0+116～0+348、0+353
    ～0+816（實為0+821）部分工程之審查原本及工程契約210
    ㎏/c㎡預拌混凝土，查無溝渠底部生態孔相間隔梁及側牆與
    底板間倒角之預拌混凝土計算式，亦無將設計原圖0+353～0
    +816（實為0+821）標準斷面圖，側牆標示牆頂寬度為0.2m
    ，牆底寬度為0.25m（臨水面為垂直）列式計算，有該公會
    100年10月19日100省水技公字第0423號函（見本院卷三第24
    6頁、第247頁）。足見本件工程之審查原本及工程契約，確
    有漏計「溪墘中排三」0+116～0+348、0+353～0+821底部生
    態孔間隔梁及側牆與底板間倒角之混凝土數量，該0+353～0
    +821所施作之梯形側牆逕以長方形體積計算亦有所錯算，亦
    堪認定。
  (四)按現行貪污治罪條例第6條第1項第4款之圖利罪並不處罰未
    遂犯，即以結果因而使自己或他人獲得不法利益為特別構成
    要件。是本件應審究被告於本件工程是否已圖得俊和營造公
    司之利益？
  1.本件工程之施工就「溪墘中排三」部分有未施作0+000～0+1
    09部分U型溝渠，亦有上開「東尖山小排一」、「大溝大排
    」所增加施作未加價，及上開「溪墘中排三」0+116～0+348
    、0+353～0+821部分漏計工程數量之情形。而本件工程之施
    工內容含有「南龍岩小排一」、「大溝大排」、「順興小排
    一之三」、「東尖三小排一」、「蕃薯小排三之三」、「西
    蕃薯小排一之四」及「溪墘中排三」等共7 線改善工程，為
    同一採購招標程序所發包，僅簽訂一份工程契約，決算、付
    款之程序亦同一，則被告之圖利行為是否圖得承包廠商之利
    益，自應以本件工程整體來看，是檢察官於論告時主張被告
    是否圖得承包廠商之利益，應聚焦「溪墘中排三」0+000～
    0+109這部分未施作來看云云，自非可採。
  2.證人陳中建於雲林縣調查站及檢察官訊問時固證述：該「溪
    墘中排三」0+000～0+109部分未施作之工程數量，依工程契
    約書之單價計算，應減少金額共約528,999元等語（見98他9
    51號卷第17頁背面至第18頁正面、98偵6152號卷第71頁），
    惟證人陳中建於調查站已證稱：上開金額並未計入點井抽排
    水費、施工道路維護費及相關工程等無法量化計算實際數量
    之費用等語（見98他951號卷第18頁正面），而實際該金額
    亦並未計入「混凝土保養費」、「臨時施工道路」、「非黏
    性土壤整平夯實費」、「點井」等應減少之費用，是證人陳
    中建上開計算之金額，尚難認屬正確。又本件工程弊案爆發
    後，雲林農田水利會固函請俊和營造公司退還該「溪墘中排
    三」未施工部分之溢領工程款，嗣並邀集俊和營造公司、被
    告、證人賴曉玲、蔡長興等相關人員召開協調會協商，認俊
    和營造公司有溢領工程款項為405,626 元，而經俊和營造公
    司退還該款項及利息等情，有雲林農田水利會98年07月29日
    雲水工字第0980011987號函、簽註單、行政院農業委員會98
    年10月21日農水字第0980165148號函、俊和營造公司98年09
    月30日（九八）俊和字第980930002 號函、收入書申請、匯
    款回條聯、有關退還溢領工作款協商會議紀錄在卷可憑（見
    98偵6152號卷第127頁至第133頁、本院卷二第208頁至第211
    頁），然依雲林農田水利會函附之該工程溢領款金額計算式
    （見本院卷二第212頁至第217頁），並未計算挖方、填方、
    非黏性土壤整平夯實費、混凝土保養費、臨時施工道路、點
    井設備等應減少之費用，是上開405,626元之金額亦非正確
    可採。
  3.又依本件工程契約第2 條所載，本件工程係「…依實際施作
    或供應之項目及數量結算，以契約中所列履約標的項目及單
    價，依完成履約實際供應之項目及數量給付。…」，是本件
    工程款項之結算自應依上開約定為之。經本院委託專業之台
    灣省水利技師公會針對本件工程中「溪墘中排三」0+000～
    0+109未施作部分、「東尖山小排一」、「大溝大排」所增
    加施作未加價，及上開「溪墘中排三」0+116～0+348、0+35
    3～0+821部分漏計工程數量之情形，依工程契約之所載單價
    ，鑑定應減少或增加之相關工程費用結果，其中「溪墘中排
    三」0+000～0+109實際未施作部分應減少之工程費用為680,
    844元（含稅）、「東尖山小排一」增加施作8m溝渠部分應
    增加之工程費用為60,580元（含稅）、「大溝大排」增加施
    作溝渠兩側之柏油路面部分應增加之工程費用為498,216元
    （含稅）、「溪墘中排三」0+116～0+348、0+353～821之溝
    渠底部生態孔間隔梁及0+353～0+821之梯形側牆所忽略或遺
    漏210㎏/c㎡預拌混凝土之工程費用為150,361元（含稅為15
    7,879元），此有該會100年08月30日鑑定報告書及同年10月
    19日100省水技公字第0423號函在卷可憑（見本院卷三第176
    頁至第207頁、第246頁至第248頁），惟該「大溝大排」增
    加施作溝渠兩側柏油路面部分仍應扣除此部分之「施工道路
    維護費」26,827（含稅）【計算式：（1,545×11.628）+（
    1,545÷10,764）×52,836.21≒25,549.05，含稅為26,826
    .5，其中1,545 為『大溝大排』之施工道路維護之數量，11
    .628為契約單價，10,764為本件工程施工道路維護之總數量
    ，52,836.21為契約所定施工道路維護費之雜項費】，故為4
    71,389元。則本件工程之承包廠商俊和營造公司就「溪墘中
    排三」0+000～0+109部分U型溝渠實際未施作，卻仍領取該
    部分之工程款項，雖獲有之利益，惟於扣除「東尖山小排一
    」增加施作8公尺長U型溝及「大溝大排」兩側增加舖設路面
    柏油所應增加之工程費用，及「溪墘中排三」0+116～0+348
    、0+353～821之溝渠底部生態孔間隔梁及0+353～0+821之梯
    形側牆所忽略或遺漏210㎏/c㎡預拌混凝土之工程費用，仍
    為負數（680,844–60,580–471,389–157,879 =–9,004元
    ），實際仍未溢領得本件工程之工程款項，尚難認有圖得俊
    和營造公司之私利。
  (五)綜上所述，被告擔任本件工程之監工，客觀上尚難認有圖得
    俊和營造公司之私利，辯護人上開所辯，應屬可採。檢察官
    認被告有圖得俊和營造公司私利云云，則非可採。被告客觀
    上既無圖得俊和營造公司之私利，自不構成貪污治罪條例第
    6條第1項第4款之圖利罪。此部分本應為無罪之諭知，惟公
    訴意旨認此部分與上開本院認為有罪之行使公務員登載不實
    文書罪部分具有想像競合犯之裁判上一罪關係（見起訴書第
    11頁），爰不另為無罪之諭知，附此敘明。
丙、應適用之法條：
壹、刑事訴訟法第299條第1項前段。
貳、刑法第216條、第213條、第74條第1項第1款、第2項第5款、
    第93條第1項第2款。
本案經檢察官朱啟仁偵查起訴，經檢察官魏偕、黃嬿如到庭執
行職務。
中    華    民    國  100     年    11    月    30    日
            刑事第四庭  審判長法  官  廖國勝
                              法  官  陳佩怡
                              法  官  楊皓潔
以上正本證明與原本無異。
如不服本判決應於判決送達後10日內向本院提出上訴書狀，並應
敘述具體理由；其未敘述上訴理由者，應於上訴期間屆滿後20日
內向本院補提理由書（均須按他造當事人之人數附繕本）「切勿
逕送上級法院」。
                              書記官  李雅怡
中    華    民    國  100     年    11    月    30    日
【附錄本案論罪科刑法條全文】
刑法第216條：
行使第二百十條至第二百十五條之文書者，依偽造、變造文書或
登載不實事項或使登載不實事項之規定處斷。
刑法第213條：
公務員明知為不實之事項，而登載於職務上所掌之公文書，足以
生損害於公眾或他人者，處一年以上七年以下有期徒刑。